【裁判字號】    90,上易,158
【裁判日期】    901219
【裁判案由】    詐欺
【裁判全文】
臺灣高等法院刑事判決                  九十年度上易字第一五八號
    上  訴  人  臺灣桃園地方法院檢察署檢察官
    被      告  戊○○
                丁○○
                丙○○
                甲○○
                己○○
    右四人共同
    選任辯護人  林良財
右上訴人，因被告等欺案件，不服台灣桃園地方法院，八十九年度易字第一四一三號
，中華民國八十九年十月三十一日第一審判決（起訴案號：台灣桃園地方法院八十八
年偵字第一六七０三號）提起上訴，本院判決如左：
    主  文
上訴駁回。
    理  由
一、本案經本院審理結果，認第一審判決被告戊○○、丁○○、丙○○、甲○○、己○○五人均無罪並無不當，應予維持，並引用第一審判決書記載之證據及理由（
    詳如附件原審判決書）。
二、公訴人上訴以：被告丁○○利用電話語音轉帳之方式，先將帳戶內新台幣（下同
    ）二千萬元，轉入被告甲○○及己○○帳戶中，再將分別轉入呂美惠、沈家竹、
    沈家舟、張淑娟、楊世中、劉宇陞、沈浩哲、邱明宏及卿小萍帳戶後，最後再分
    別匯入被告丁○○帳中，是被告丁○○用此轉帳手法達到詐財之目的至為灼然，
    此有中國信託銀行函附轉帳資料可稽。再者，被告戊○○係借用被告丁○○及丙○○之帳戶存摺，倘非被告戊○○與被告丁○○與丙○○之間有犯意聯絡，被告
  丁○○及丙○○手中並未保有存摺，何以能得知被害人乙○○入二千餘萬元進
    入銀行帳戶。是原審未經審酌上開事實，而遽為無罪判決，顯有疑義。請將原判
    決撤銷，更為適當之判決云云上訴前來。
三、然查刑法第三百三十九條第一項之詐欺罪之成立係以行為人意圖為自己或第三人
    不法之所有，以詐術使人將本人或第三人之物交付為要件，所謂詐術係指以欺罔
    之方法使人陷於錯誤而言，若行為並無使人陷於錯誤，自不構成詐欺罪責。本件
    訊據被告五人均矢口否認伊有公訴人所指之犯行，被告戊○○辯稱：股票是我買
    的，不是丁○○、丙○○買的，我用丁○○、丙○○這二個人頭戶買股票。我向
    丁○○借錢是事實，沒有與他共同詐欺乙○○，除了本次轉帳的錢以外，我尚欠
    丁○○二百多萬元。買賣股票可以從電話語音系統查詢，不需要我告訴丁○○等
    語；被告丁○○則辯稱：我從電話語音系統知道有款項入帳戶，我從銀行營業員
    口中得知戊○○股票做得不是很好，因而從電話語音系統知道有錢進帳戶後就將
    款項轉出去，不是戊○○告訴我的等語。被告丙○○辯稱：我女兒丁○○玩股票
    ，我提供人頭戶給她使用，我完全不知情，被告甲○○辯稱：我不知道我太太丁○○的事，我只是人頭戶。被告己○○亦辯稱：我提供帳戶給我姐姐丁○○使用
    ，只是人頭戶等語，經質之告訴人乙○○亦陳稱：丁○○、丙○○是戊○○的人
    頭戶沒錯，戊○○用丁○○、丙○○的帳戶買賣股票，我知道是戊○○要買賣股
    票，不是丁○○、丙○○要買股票（見本院卷二０九頁），則公訴人起訴稱被告
    戊○○向告訴人佯稱，係被告丁○○與丙○○二人要買賣股票即與事實不符，而
    戊○○自稱與告訴人乙○○間自八十一年就開始有資金往來。並稱之前我都是放
    現金在他那裡，後來演變成將人頭戶的存摺及提款條放在告訴人那裡，而且人頭
    戶的利息一個月是以四十五天計算，多算了十五天的利息，這樣的情形至少進行
    了二、三年（見本院卷第七十三頁），而告訴人亦承認從八十五年開始與戊○○
    之間即有資金往來，以前的金額從來沒有像本件這樣多，他有時會帶我到他姐姐
    那裡，由他姐姐幫他還錢給我，有一陣子他的姐姐要我不要再借錢給他，所以那
    陣子我沒有借給他，後來八十七年十二月下旬他拿二個人頭戶出來做，賣出的錢
    比買入的多，有賺錢，我才又借給他，而用存摺及提款條放在告訴人處以此方式
    往來應該有幾十次，金額最多一、二百萬元，從來沒有超過壹仟萬元，被告如果
    有賺錢就當日沖銷（同上卷第七三頁至七四頁），其於本院審理中更陳稱：在八
    十八年一月五日之前，戊○○利用丁○○的帳戶一星期內最少有一、二次帳戶裡
    會有幾十萬元到一、二百萬元等語（本院卷第二一三頁），足見被告戊○○以人
    頭戶之存摺、及已用印鑑章及密碼之取款條交付告訴人乙○○，而由乙○○交付
    所貸與資金投入股市買賣股票，已為兩人共通使用之資金借貸往來方法，且行之
    有年，而被告戊○○此次亦係依例利用被告丁○○與丙○○之帳戶分別於八十七
    年十二月二十八日、二十九日，委託全泰證券股份有限公司（下稱全泰公司）買
    進總金額新台幣（下同）二千二百八十五萬零六百七十元之股票，於同年十二月
    三十日及三十一日，委託全泰公司賣出總價為二千三百一十二萬一千一百九十六
    元股票，此有證券交割明細表五紙、存摺影本二紙在卷可查，則被告戊○○出示
    人頭戶被告丁○○與丙○○買賣上開股票之中國信託商業銀行桃園分行（下稱中
    國信託桃園分行）之存褶、密碼、帳號已用印鑑之取款條交付乙○○，且由楊某
    自行填寫所領之金額、供作擔保及還款方式，此項過程，均與往例相同，被告戊○○顯然並無使用詐術使告訴人陷於錯誤而交付財物可言，而被告取得上開款項
    ，亦均依約買賣股票交割完訖，並由全泰公司將賣得價金存入約定之帳戶（即丁○○及丙○○之帳戶內），尤難認此項借款買賣股票之過程，被告戊○○有何施
    用詐術使告訴人乙○○陷於錯誤而交付借款可言。至該出賣股東之價款嗣後於八
    十八年一月五日由被告丁○○以電話語音轉帳之方法將其本身及其母丙○○於中
    國信託桃園分行所開設之存款帳戶，分別轉至被告甲○○（即被告丁○○之夫）
    及己○○（即被告丁○○之妹）銀行帳戶中，並再由丁○○自被告甲○○與己○○帳戶分別存入不知情之邱明宏、劉宇陞、卿小萍、沈浩哲、楊世中、張淑娟、
    呂美惠、沈家竹、沈家舟等人所有之銀行帳戶中，除部分清償債務外，另再將剩
    餘款轉至新竹企銀會稽分行、丙○○及丁○○之帳戶中之行為，則係被告丁○○
    與被告戊○○之間之事，而被告戊○○固利用人頭戶即被告丁○○及其母丙○○
    二人之帳戶以供其買賣股票，惟丁○○二人對自己帳戶中之存款是否得逕予提款
    ，則應視丁○○、丙○○二人與被告戊○○之約定而定，經查被告丁○○主張伊
    亦有借與被告戊○○高達二千五百萬之款項（見原審卷第八四頁），且提出被告
    戊○○所簽發之本票影本十四紙（見偵查卷第三八至四二頁）及相關資金之來源
    說明為證（見被告刑事答辯(一)狀附本院卷第七六頁至一一六頁），而部分被告丁○○所稱轉帳之事實，亦經本院查證屬實（中國信託桃園分行函二紙、附本院卷
    第一六三頁至一八三頁），而被告戊○○亦多次坦承確有積欠被告丁○○二千餘
    萬元（見本院卷第七一頁、一四五頁、二０九頁），並坦承本票為其所簽發（同
    上卷第七一頁），部分借款係現金交付（本院卷第一四四頁）；另被告戊○○於
    原審法院審理時亦供稱「（有無跟丁○○說她可以使用帳戶中的錢？）有的（見
    原審卷八十九年六月二十七日筆錄）」、「我不知道丁○○有辦金融卡可以提款
    ，我是在八十七年十月才知道（見原審卷八十九年六月二十七日筆錄）」、「（
    借戊○○二千多萬有無跟丁○○說？）沒有（見原審卷八十九年七月十一日筆錄
    ）」、「（有無跟丁○○說過二千萬元入帳的事？）我沒有說（見原審卷八十九
    年七月十一日筆錄）」等語，是被告丁○○基於對被告戊○○上開二千五百餘萬
    元之借貸債權關係及被告戊○○之同意被告丁○○使用上開帳戶內存款等情，其
    對上開自己之帳戶內之存款，自應有使用之權利，再告訴人乙○○於本院審理中
    亦對本院訊以「以前是否認識丁○○？有無跟丁○○提過戊○○本次向你借錢二
    千多萬元買股票的事？」時，答稱：「之前認識丁○○，就此次我與戊○○間的
    借貸我沒有向丁○○提過。」而被告戊○○亦否認有將借款之事告之被告丁○○
    等人，而丁○○基於存款人之地位亦確能向銀行查詢自己帳戶中存款餘額，此為
    眾所週知之事實，則被告丁○○辯稱其對被告戊○○於右揭時地向告訴人乙○○
    借得上開二千二百八十五萬零六百七十元用以交割股票乙情，並不知情，自非無
    據，是被告丁○○自無事先與被告戊○○共同於右揭時地，以交割股票之不實手
    段，向告訴人乙○○詐欺上開二千二百八十五萬零六百七十元之可能，至為顯然
    。至於被告丙○○僅係被告丁○○借用其帳戶予被告戊○○操作股票之人頭戶而
    已，其本人並未曾買賣過股票，即告訴人亦同意被告丙○○所稱不知情之事（本
    院卷第七四頁），而被告甲○○、己○○二人則係被告戊○○於案發後始行認識
    之人，亦係被告丁○○自上開帳戶中轉走上開二千三百一十二萬一千一百九十六
    元之款項時之過手帳戶而已，該筆款項最後亦均集中轉入被告丁○○、丙○○等
    二人在新竹企銀會稽分行之帳戶中，而被告甲○○、己○○二人均於原審法院審
    理時供稱其等未參與向告訴人乙○○借款及事後轉帳等事，並均核與被告戊○○
    、丁○○二人供述情節相符，是被告丙○○、甲○○、己○○三人與告訴人借款
    上開二千二百八十五萬零六百七十元予被告戊○○及被告丁○○自上開帳戶中轉
    走上開二千三百一十二萬一千一百九十六元等事，應均無任何犯意聯絡及行為分
    擔可言，至為灼然。原審因認本件被告戊○○於向告訴人乙○○借款上開二千二
    百八十五萬零六百七十元時，既未施用任何內容不實之詐術，致告訴人乙○○因
    之陷於錯誤，交付上開款項予被告戊○○而受有損害，且被告丁○○事後自上開
    帳戶中轉走上開二千三百一十二萬一千一百九十六元，亦係基於其個人與被告戊○○之借款債務關係，而被告戊○○亦曾事前同意被告丁○○使用，均如上述，
    則被告戊○○、丁○○二人自無向告訴人乙○○共同詐欺上開二千二百八十五萬
    零六百七十元之犯行，至為顯然。至於被告丙○○、甲○○、己○○三人更係與
    被告戊○○借款上開二千二百八十五萬零六百七十元及被告丁○○轉走上開二千
    三百一十二萬一千一百九十六元之行為無涉，亦如上述，自亦不成立向告訴人乙○○詐欺上開二千二百八十五萬零六百七十元之犯行，亦為顯然，本件應屬告訴
    人乙○○與被告戊○○間及被告丁○○與戊○○個人間之民事債務糾葛而已，而
    與刑事詐欺犯罪無涉。此外，復查無其他積極事證足資證明被告戊○○、丁○○
    、丙○○、甲○○、己○○五人確有公訴人所指上開犯行，自均屬不能證明，原
    審因而為被告五人均無罪之判決之諭知，經核並無違法，應予維持，上訴人即公
    訴人徒以臆測之詞，上訴指五人所為語音轉帳之行為即係為達詐財之目的而為，
    及被告丁○○若非與戊○○共犯無從得知帳戶內有鉅款云云，而推定戊○○與丁○○等五人有犯意聯絡而共犯詐欺云云，揆之上述說明，自為無理由，應予駁回
    。
四、據上論斷，應依刑事訴訟法第三百七十三條、第三百六十八條，判決如主文。
本案經檢察官呂丁旺到庭執行職務。
中      華      民      國    九十      年      十二    月     十九     日
                              臺灣高等法院刑事第十庭
                                  審判長法  官    溫  耀  源
                        法  官    黃  金  富
                                        法  官    林  銓  正
右正本證明與原本無異。
不得上訴。
                                        書記官    高  柑  柏
中      華      民      國    九十      年       十二   月     二十     日


司法院資訊處製作；財團法人民間司法改革基金會備份。
